【裁判字號】    90,訴,87
【裁判日期】    900523
【裁判案由】    分配表異議之訴
【裁判全文】
臺灣雲林地方法院民事判決  九十年度訴字第八七號
    原      告  中國農民銀行股份有限公司
    法定代理人  乙○○
    訴訟代理人  丁○○
    被      告  丙○○
    訴訟代理人  甲○○律師
右當事人間請求分配表異議之訴事件，本院判決如左：
    主      文
台灣雲林地方法院八十八年度執字第七七０六號強制執行事件於民國九十年一月十日
所制作之「台灣雲林地方法院民事執行處強制執行金額計算書分配表」上次序四被告
之第一順位抵押債權利息欄中民國七十五年七月四日至民國八十九年九月一日止之利
息項目新台幣肆拾玖萬陸仟壹佰拾柒元應減為新台幣壹拾捌萬捌仟零肆拾壹元，及
前揭欄中民國七十五年十月四日至民國八十九年九月一日止之違約金項目新台幣佰
伍拾伍萬柒仟肆佰元酌減為新台幣拾萬元。
原告其餘之訴駁回。
訴訟費用由被告負擔十分之九，餘由原告負擔。
    事      實
甲、原告方面：
一、聲明：鈞院八十八年度民執庚字第七七○六號強制執行事件，就被告丙○○所分
    配金額共計新台幣（下同）四百七十五萬三千五百三十七元，應減為九十八萬五
    千五百零四元，其中利息應由四十九萬六千一百三十七元減為十八萬八千零四十
    一元、違約金應由三百五十五萬七千四百元減為九萬七千四百六十三元。
二、陳述：
（一）被告丙○○於  鈞院八十八年度民執庚字第七七○六號強制執行事件中所請求
      之利息，起算日期為自民國七十五年七月四日至八十九年九月一日止，長達十
      四年之久，則依民法第一百二十六條及第一百二十九條第二項第五款可知，顯
      已逾利息請求權五年時效期間，爰依同法第二百四十二條規定，代位主債務人
      林碧霞、江時雄行使同法第一百四十四條第一項之拒絕給付抗辯權，拒絕給付
      八十四年四月二十一日以前之利息，是被告所得請求之利息應減為十八萬八千
      零四十一元。
（二）又被告丙○○向訴外人林碧霞、江時雄所請求之違約金係按日息百分之零點一
      計算，亦即達年息百分之三六點五，加計上開年息百分之五計算之利息合計年
      息高達百分之四一點五，明顯超過民法第二百零五條之規定，況依目前金融市
      場對逾期授信戶所請求之違約金為「逾期在六個月以內者按原利率百分之十，
      超過六個月者按原利率百分之二十計算」，且被告所請求之違約金為三百五十
      五萬七千四百元，高達債權原本（按為七十萬元）之五倍多，顯見被告與訴外
      人林碧霞、江時雄約定之違約金額過高，且不合乎常理，應予酌減。爰依民法
      第二百四十二條規定代位請求民法第二百五十二條規定，並比照金融業計算逾
      期超過六個月者之違約金之計算標準（即按原利率百分之二十計算），酌減違
      約金為九萬七千四百六十三元。
（三）對被告抗辯之陳述：
  １、被告請求之違約金高達三百五十五萬七千四百元，為其債權原本之五倍多，按
      其與訴外人林碧霞、江時雄約定違約金按日息百分之零點一計算，即高達週年
      利率百分之三六點五，倘再加上利息，其違約金重罰程度可見一斑，而原告請
      求比照金融業計算逾期超過六個月者之違約金之計算標準予以酌減違約金，始
      合常理。
  ２、「時效抗辯權」並非專屬於債務人本身之權利，原告為債權人仍得代位主張。
      今訴外人林碧霞、江時雄怠於行使時效抗辯權，顯然已損害到其他債權人，原
      告為保全債權代位行使拒絕給付抗辯權，拒絕給付八十四年四月二十一日以前
      之利息，於法有據。
  ３、被告為一完全行為能力之自然人，於標購系爭之不動產價格時，即應有自我風
      險評估及價值判斷之能力，豈能以「承受後才知道」等語為藉口，且被告抗辯
      其「無暴利之事實」，亦證被告自知有獲取暴利之嫌。
三、證據：提出計算表、參與分配聲請狀、台灣雲林地方法院九十年度促字第五八七
    號支付命令影本各一份、台灣雲林地方法院民事執行處強制執行金額計算書分配
    影本二份為證。
乙、被告方面：
一、聲明：原告之訴駁回。
二、陳述：
（一）利息與違約金之約定乃不同項目，原告竟將「利息」及「違約金」合併看待，
      故才會有所謂利息及違約金合計超過百分之二十之情形。另相關之利息及違約
      金之約定乃七十五年七月四日即為約定，且經地政機關登記在案，故一切合法
      。
（二）有關利息超過百分之二十部分，債權人並非無請求權，只是債務人得拒絕給付
      而已，今債務人並無拒絕給付，故依法被告仍有請求權。又無屬於債務人之本
      身者，使債權人不得代位行使其權利，而抗辯權乃專屬於債務人之權，故原告
      不得代位主張之。再超過五年之利息請求權，被告並非放棄行使之權利，故無
      所謂時效消滅之情形。
（三）被告與訴外人林碧霞、江時雄訂立抵押權設定契約時，雙方對於利息與違約金
      之計算方式均合意，且辦理登記完畢，第三者豈可於日後任意異議約定利率與
      違約金過高。況倘原告請求酌減違約金有理由，將致伊無法如期償還另筆借貸
      ，而損失既得利益。再因伊事前曾向  鈞院庚股書記官求教，知道利息、違約
      金會依約計算，才承受抵押物，詎承受後才知，因地方發展方向之變化，該地
      已冷門，且容積率限制為百分之二百，而法院第三次所拍賣之價額，亦比四、
      五年前之賣出價略高，縱現再打八折亦無人要仲介等情，致伊損失慘重，況伊
      不是金融業，因此對違約金之請求當然有別於金融業，故何來所謂違約金約定
      過高之可言。
（四）伊與訴外人林碧霞、江時雄間本為七十萬元之借貸，然事後訴外人林碧霞、江
      時雄諉稱要將土地賣給被告，先後拿取共計三百三十三萬元，被告自認遇到金
      光黨，恐魔高一丈，不敢再與訴外人林碧霞、江時雄往來。而且還被稅捐處課
      徵沒有實質發生的利息所得稅，損失慘重，皆因可歸責於債務人之事由，如此
      之損失，何謂違約金過高，且利息、違約金係不同的約定，況依契約自由原則
      ，原告主張並不合理。
丙、本院依職權調閱本院八十八年度執字第七七０六號民事執行卷。
    理      由
一、原告主張被告丙○○於  鈞院八十八年度民執庚字第七七○六號強制執行事件中
    所請求之利息業已逾利息請求權五年之時效期間，且所請求之違約金亦逾民法第
    二百零五條規定之限制，爰依民法第二百四十二條規定代位主債務人林碧霞、江
    時雄行使同法第一百四十四條第一項之拒絕給付抗辯權，及同法第二百五十二條
    請求酌減違約金，是被告所得請求之利息應減十八萬八千零四十一元、違約金應
    酌減為九萬七千四百六十三元等語。被告則以：時效抗辯權乃專屬於債務人之權
    利，原告自不得代位行使，又利息與違約金之約定乃不同項目，自無民法第二百
    零五條規定之適用，況有關本件系爭利息、違約金之約定乃伊與訴外人林碧霞、
    江時雄合意為之，且伊陸續借貸共計三百三十三萬元，並承受該抵押物，致損失
    慘重，何來違約金過高之可言等語，資為抗辯。
二、經查，關於訴外人林碧霞、江時雄於七十五年四月三日以坐落雲林縣西螺鎮○○
    段六一０之四、六一０之六、六一九之二號土地設定抵押債務七十五萬元予被告
    ，並約定利息按中央銀行放款利率計算、違約金按每百元日息一角計算，且於七
    十五年十月三日清償，訴外人林碧霞復於同年七月四日清償五萬元，嗣於八十八
    年十一月二十九日訴外人林碧霞、江時雄、萬保隆建設事業股份有限公司、李坤
    賢、王麗美因未按期償還原告八百零九萬九千四百六十七元，而由原告向本院聲
    請拍賣抵押物，被告並於八十九年四月二十一日向本院聲請參與分配，而本院民
    事執行處亦於九十年一月十日制作強制執行金額計算書分配表，其中被告分配之
    債權原本為七十萬元、利息為四十九萬六千一百三十七元、違約金為三百五十五
    萬七千四百元等事實，為兩造所不爭，復由本院調閱本院八十八年度執字第七七
    ０六號民事執行卷核對無訛，堪信為真實。惟被告對原告所指其得代位主張時效
    消滅抗辯權、違約金酌減請求權乙節加以否認，並以前揭情詞置辯，惟查：
  （一）按民法第二百四十二條，關於債權人之代位權之規定，原為債務人怠於行使
        其權利，致危害債權人之債權安全，有使債權人得以自己之名義行使債務人
        之權利，以資救濟之必要而設。故債權人對於債務人之權利得代位行使者，
        其範圍甚廣，凡非專屬於債務人本身之財產上權利均得為之（參照同條但書
        ）。對於債務人負有債務之第三人之財產上權利，債務人得代位行使時，亦
        為非專屬於債務人本身之財產上權利之一種，如債務人怠於行使此項權利，
        致危害債權人之債權安全者，自難謂為不在債權人得代位行使之列，最高法
        院四十三年度台上字第二四三號判例可資參照。本件被告係據強制執行法第
        三十四條第二項之規定而於八十九年四月二十一日具狀向本院聲請參與分配
        債權原本七十萬元，及自七十五年七月四日起至清償日止，按週年利率百分
        之五計算之利息，並自七十五年十月三日起至清償日止，按每百元日息一角
        計算之違約金，本院民事執行處旋即將被告列為第一順位優先受償債權原本
        七十萬元，及自七十五年七月四日起至八十九年九月一日止之利息四十九萬
        六千一百三十七元，並自七十五年十月四日起至八十九年九月一日止之違約
        金三百五十五萬七千四百元，依法自屬有據，然有關被告請求上開法定遲延
        利息部分，其中自七十五年七月四日起至八十四年四月二十日止（按以被告
        具狀參與分配之日計算前五年）之法定遲延利息部分業已逾民法第一百二十
        六條規定之時效，而債務人林碧霞、江時雄迄今尚未依法拒絕給付該部分之
        利息，顯見彼等怠於行使民法第一百四十四條第一項之拒絕給付抗辯權，則
        揆之前揭說明，原告自得代位行使該權利，故被告僅得向訴外人林碧霞、江
        時雄受領自八十四年四月二十一日起至八十九年九月一日止，按週年利率百
        分之五計算之利息，共計十八萬八千零四十一元。
  （二）又按當事人約定如債務人不於適當時期履行債務時，即須支付違約金者，其
        違約金係以強制債務之履行為目的，實為確保債權效力之一種強制罰，與利
        息之性質迥然不同，就令約定之違約金額過高，但既得由法院減至相當之數
        額（民法第二百五十二條），亦非無救濟之途，不得謂其約定為無效或無請
        求權，蓋違約金之約定，於金錢債務，並不排斥其適用，又非有如民法第二
        百零五條之限制，至法院之核減乃基於公平觀念之理由，而非基於無請求權
        之原因，若謂債務人可以任意遲延給付，而可不受契約預定違約金之處罰，
        其結果將使債權人金融週轉陷於呆滯，生產計劃無由開展，而債務人拖債之
        風亦將日熾，豈得謂平。且遲延之債，以支付金錢為標的者，除遲延利息外
        ，亦非不得請求損害賠償，此觀民法第二百三十三條第三項之規定自明，法
        律既許債權人於遲延利息外，請求損害賠償，尤難謂此項違約金之約定為無
        效或無請求權，於此場合，僅債務人得就過高部分請求法院行使其減低權而
        已（最高法院六十八年度第九次民庭庭推總會議決議參照）。是違約金與利
        息之性質不同，約定之違約金額過高者，法院固得依民法第二百五十二條規
        定，減至相當之數額，惟不受民法第二百零五條規定之限制。經查訴外人林
        碧霞、江時雄與被告間借款本金為七十萬元，約定利率為按中央銀行放款利
        率計算較一般銀行貸款為低，借款期間為六個月，但約定未返還本息之違約
        金為年息百分之三十六點五，足見該違約金性質上屬於懲罰性質之違約金，
        則被告據彼等之土地抵押權設定契約書之約定請求上開違約金，核屬有據，
        且揆之前揭說明亦不受民法第二百零五條規定之限制，是原告主張被告就逾
        週年利率百分之二十之違約金部分無請求權一事云云，洵無足取。惟按約定
        之違約金額過高者，法院得減至相當之數額，民法第二百五十二條定有明文
        。故本院審酌一般客觀事實、社會經濟狀況及上揭被告計算違約金之本金為
        七十萬元與應給付之利息，及被告因訴外人林碧霞、江時雄逾期清償所受損
        害等情，該違約金約定應屬過高，本件之違約金之約定，其總額應減至三十
        萬元為適當。
三、綜上所述，原告爰依民法第二百四十二條之規定代位訴外人林碧霞、江時雄行使
    民法第一百四十四條第一項、第二百五十二條之規定，請求台灣雲林地方法院八
    十八年度執字第七七０六號強制執行事件於民國九十年一月十日所制作之「台灣
    雲林地方法院民事執行處強制執行金額計算書分配表」上次序四被告之第一順位
    抵押債權利息欄中民國七十五年七月四日至民國八十九年九月一日止之利息項目
    四十九萬六千一百三十七元應減為十八萬八千零四十一元，及前揭欄中民國七十
    五年十月四日至民國八十九年九月一日止之違約金項目三百五十五萬七千四百元
    酌減為三十萬元，為有理由，應予准許，逾此部分之請求，則為無理由，應予駁
    回。
四、據上論結，原告之訴為一部有理由，一部無理由，依民事訴訟法第七十九條但書
    ，判決如主文。
中      華      民      國    九十    年      五      月      二十三    日
                                    臺灣雲林地方法院民事庭
~B法      官  陳秋如
右為正本係照原本作成。
如對本判決上訴須於判決送達後二十日內向本院提出上訴狀。（須附繕本）
中      華      民      國    九十    年      五      月      二十三    日
~B法院書記官  廖錦棟


司法院資訊處製作；財團法人民間司法改革基金會備份。
